臺灣臺南地方法院刑事判決　　　　　　　 94年度訴字第769號
公　訴　人　臺灣臺南地方法院檢察署檢察官
被　　　告　戊○○
　　　　　　丙○○
指　　　定
共同辯護人　本院公設辯護人甲○○
上列被告因殺人未遂案件，經檢察官提起公訴（94年度偵字第64
52號），本院判決如下：
    主  文
戊○○殺人，未遂，累犯，處有期徒刑陸年，扣案開山刀壹把沒
收。
丙○○公訴不受理。
    事  實
一、戊○○於民國九十一年間因違反槍砲彈藥刀械管制條例案件
    ，經本院以九十一年度訴字第一二○○號判處有期徒刑一年
    二月，併科罰金新臺幣五萬元，於九十二年五月十二日確定
    ，入監執行經縮短刑期後於九十三年十一月二十二日執行完
    畢，猶不知悔改。緣戊○○於九十四年五月十六日凌晨三時
    三十分許在臺南市○區○○○路一段「一心ＫＴＶ」附近，
    與乙○○之友人因細故發生口角，即撥打電話向丙○○表示
    有人要打伊，並要求丙○○立即騎乘車牌號碼Ｇ９Ｚ—７０
    ２號重型機車前來搭載，二人騎車返回臺南縣永康市○○路
    一七二巷六二弄二八號戊○○租屋處後，戊○○旋即獨自進
    入屋內二樓，並以不詳大小之白布包覆其所有之開山刀一把
    【非屬違反槍砲彈藥刀械管制條例管制之刀械，握柄長十三
    公分、寬約三公分；刀刃長三十五公分，刀刃與握柄相接處
    約四點五公分，刀刃頂端寬六點五公分，刀鋒銳利而頗具重
    量，可輕易割破報紙】，戊○○下樓後再由丙○○騎乘機車
    搭載，於同日凌晨四時許返回「一心ＫＴＶ」附近。此時，
    乙○○之友人見戊○○持上開白布包覆之開山刀進入，立即
    告知乙○○，眾人旋即各自騎乘機車逃逸，戊○○遂命丙○○騎乘機車搭載，戊○○並將白布取下丟棄，手持開山刀在
    後追逐。俟乙○○之機車行至臺南市○○○路○段一六七號
    前對向車道附近，因機車鍊子斷裂，無法繼續行進，戊○○
    與丙○○遂尾隨追至，戊○○見狀立即持刀下車衝向乙○○
    ，乙○○則於往中華東路一段對向車道之巷口奔逃時，在快
    車道上跌倒，受有左大腿併左小腿併雙膝鈍挫傷及壓痛等傷
    害。戊○○明知持上開開山刀砍向人體頭、頸、胸部等重要
    部位，足以致人於死，仍悍然不顧，而基於殺人之不確定故
    意，乃持刀高舉過頂，猛力向乙○○之頭、頸、胸等部位接
    續砍下二刀，幸乙○○舉手抵擋並向後退去，始僅受有左手
    肘切割傷四點五公分、左前臂切割傷五公分等傷害；乙○○
    起身逃至臺南市○○○路○段一六七號「北極殿」附近時，
    再遭戊○○追殺而至，戊○○又承前犯意而以同一方式，接
    續砍向乙○○二刀，此時乙○○舉手抵擋並向旁躲去，但仍
    受有前胸切割傷三公分之傷害，受傷血跡並噴灑在中華東路
    一段一六七號之鐵捲門；因乙○○再往該巷內逃去，戊○○
    始罷手返回臺南市○○○路○段路口，由丙○○騎乘機車搭
    載離去，始未造成死亡結果。嗣經警循線查獲，在戊○○前
    開租屋處扣得其所有之開山刀一把、沾有血跡之白色上衣及
    黑色褲子各一件。
二、案經乙○○告訴臺南市警察局第一分局報告臺灣臺南地方法
    院檢察署檢察官偵查後提起公訴。
    理  由
壹、被告戊○○部分：
  一、訊據被告戊○○對於有於上開時地以前揭手段導致證人乙○○受有前開傷勢等節均坦白承認，其雖於準備程序時承
      認有殺人故意並欲認罪（見本院卷第三六頁），惟事後矢
      口否認有殺人之犯意，辯稱：「我只是要教訓乙○○，我
      是在巷口處砍乙○○四刀，而不是在二處砍乙○○各二刀
      」，辯護意旨亦認為被告戊○○應無殺人之未必故意等語
      （見本院卷第四十、五四頁），經查：
    (一)上開犯罪事實，除據證人即被害人乙○○證述明確外（見
      警卷第十二至十四頁，偵查卷第二八頁，本院卷第九一至
      一○二頁），復有國立成功大學醫學院附設醫院診斷證明
      書及病患診療資料摘要表各一份（見警卷第二十頁，本院
      卷第二一頁）、現場蒐證黑白照片十二張及彩色照片三十
      二張（見警卷第二一至二四頁本院卷第六一至七六頁）、
      現場圖一張（見本院卷第六十頁）在卷可稽；另有被告戊○○所有扣案開山刀一把、沾有血跡之白色上衣及黑色褲
      子各一件可證（見警卷第十九頁，偵查卷第三七頁）；而
      扣案開山刀一把經檢察官及本院勘驗結果，該刀械雖非屬
      槍砲彈藥刀械管制條例管制之刀械，然握柄長十三公分、
      寬約三公分；刀刃長三十五公分，刀刃與握柄相接處約四
      點五公分，刀刃頂端寬六點五公分，刀鋒銳利而頗具重量
      ，可輕易割破報紙，有勘驗筆錄二份可查（見偵查卷第四
      十頁，本院卷第五二頁）。
    (二)按殺人未遂與普通傷害之區別，應以加害時有無意欲致人
      於死之殺意為斷。至於被害人受傷之多寡及是否為致命部
      位，輕重如何，有時雖可藉為認定有無殺意之參考，究不
      能據為絕對標準。因此，行為人是否具備殺人之故意，當
      就行為人行為時主觀之認知及意欲，客觀上所使用之器具
      、傷害之部位及殺傷之次數、傷勢程度、下手之程度等一
      切情狀，予以綜合判斷（最高法院十八年上字第一三○九
      號、十九年上字第七一八號刑事判例及八十五年台上字第
      五六一一號刑事判決要旨可資參照），查：
      1.證人乙○○於本院審理時證稱：「我不認識被告戊○○
        及丙○○，當天我與朋友在『一心ＫＴＶ』附近，看到
        很多人從『一心ＫＴＶ』跑出來，我朋友說看到有人拿
        刀子，叫我快跑，我便跟著朋友後面各自騎車在中華東
        路上迴轉逃走，由於被告戊○○與丙○○的機車是在我
        後方距離不遠處，我看到在後座的人（戊○○）將手臂
        高舉，從路燈的照射我看到被告戊○○手持一把長約六
        十一公分，沒有用刀鞘或其他東西包住的長刀。我並沒
        有向被告戊○○作出挑釁的言語或動作，只是騎車逃跑
        ，但是因為我機車的鍊子突然壞掉，無法繼續前進，這
        時我的朋友已經騎車先行逃去，剩下我一個人，我便棄
        車往中華東路對向車道逃跑。當時現場的燈光十分昏暗
        ，我在穿越分隔島後跌倒了，這時本來距離我約三公尺
        多的被告戊○○已經從車上跳下並持刀向我追來，被告
        戊○○當時便將開山刀高舉過頂，用力以不規則方向往
        我上半身處揮砍二刀，我當時便舉起左手抵擋往後逃去
        ，左手立刻被砍了二下受傷，我隨即起身再往中華東路
        一段一六七號巷口的『北極殿』方向逃去，但是被告戊○○仍然向我追來，在中華東路一段一六七號與『北極
        殿』附近時，被告戊○○又追上我，再以同樣方式對我
        砍下二刀，這時我還是用左手抵擋，不過胸部還是被砍
        傷一刀，我又再往巷內逃逸，被告戊○○才沒有再追過
        來。」等語（見本院卷第九二至一○二頁）。而證人上
        開證詞有關其行經「一心ＫＴＶ」之緣由、為何要逃離
        現場、機車如何損壞、被告戊○○如何下手砍殺、砍殺
        次數及如何受傷攸關本案待證事實等重大事項，核與其
        在偵查中及警詢時之證詞，始終高度一致（見警卷第十
        二至十四頁，偵查卷第二九頁），其證詞自堪憑信。
      2.另根據證人乙○○所指遭被告戊○○砍殺之地點（見本
        院卷第六十頁證人乙○○於本院審理時所標示之地點）
        ，與本院命臺南市警察局第一分局偵查員依據凌晨四時
        犯罪現場之燈光所拍攝之各方位照片，據證人乙○○表
        示，在中華東路一段快車道遭被告戊○○砍殺之照片（
        見本院卷第七一頁）以及中華東路一段一六七號與北極
        殿鄰近處之照片（見本院卷第七二、七三頁），其中快
        車道上之照片與案發當時光線一致，而北極殿附近照片
        則比案發當時較為光亮（見本院卷第一○○頁），可以
        得知當時光線昏暗；此外，亦核與被告戊○○於本院審
        理時亦陳稱：「證人乙○○跌倒後，我把刀子舉起由上
        往下砍，因為那時天色昏暗，我不知道我往他何處砍下
        去，但證人乙○○有用左手抵擋。」等語相符（見本院
        卷第一○七頁）。
      3.綜合上開證據資料，可以確知：被告戊○○明知人體頭
        部、頸部、胸部有大腦、主要大動脈、氣管、心臟及肺
        臟等重要臟器及血管部位；而使用刀刃長三十五公分而
        刀鋒銳利並頗具重量，可輕易割破報紙之開山刀，以高
        舉過頭頂使力由上往下朝證人乙○○之頭頸及胸部砍去
        ，將可能導致證人乙○○因大腦、頸部主要大動脈、氣
        管、心臟及肺臟受有不可回復之重大傷害，致生死亡之
        結果；又案發現場燈光昏暗，並無可以避開上開致死部
        位之客觀燈光條件下，被告戊○○仍悍然不顧證人乙○○可能死亡之高度危險性存在，竟執意用上開方法以不
        規則方式揮砍證人乙○○，顯見被告戊○○下手之時，
        並未刻意斟酌減輕氣力，或避開可能致死之重要部位；
        甚而被告戊○○第一次揮砍僅導致證人乙○○受傷之時
        ，仍未罷手，猶繼續追趕數公尺後，再以同一手法砍向
        逃跑受傷之證人乙○○，可見其下手兇狠。由此顯見被
        告戊○○確實毫不顧慮證人乙○○是否將因之而死亡，
        甚至證人乙○○若因之死亡，被告戊○○亦在所不惜，
        下手程度早已超越被告戊○○所謂之「教訓」，被告戊○○確有殺害證人乙○○之未必故意，灼然甚明。雖證
        人乙○○因急救得宜，始未死亡，惟被告戊○○仍難辭
        殺人未遂之刑責。
      4.被告戊○○以前開情詞置辯，然而：被告戊○○於警詢
        時已認知到以上開手法砍向證人乙○○，可能會使證人
        乙○○因受傷過重或流血過多而死亡（見警卷第七頁）
        。其次，被告戊○○辯稱是在北極殿附近連砍證人乙○○四刀，惟此與證人乙○○始終陳述一致之證詞不合，
        且被告早在偵查中即坦承「因為證人乙○○在巷口跌倒
        ，我拿開山刀往證人身體砍兩刀，證人用左手抵擋叫我
        不要砍，隨後跑向北極殿，在北極殿外階梯處，我又砍
        證人二刀」等語（見偵查卷第二九、三十、三五頁），
        可見被告戊○○刻意以此謊言，用以削弱其對證人乙○○下手兇殘之程度，顯難憑信。而被告又稱是以雙人床
        床罩大小之白布包覆開山刀，且是在證人乙○○跌倒後
        始取下白布云云，但證人乙○○遭砍殺時，並未見到被
        告所稱白布，而且以雙人床罩大小（即六呎長三呎寬）
        之白布包覆本案開山刀，體積必然頗為龐大而明顯易見
        ，但本案另一被告丙○○僅見到類似以報紙之物件包覆
        ，且經包裝後之大小與棍子或鐵管相當（見本院卷第一
        一二、一一三頁），足見此處亦為被告戊○○用以推卸
        在機車後座即已高舉亮刀之遁詞，同不足憑信。至於證
        人乙○○所受傷勢看似輕微，但亦不能以證人乙○○幸
        運躲避得當，倒果為因遽認被告戊○○並無殺人之未必
        故意。綜上，本案事證明確，被告戊○○之犯行應堪認
        定。
  二、論罪科刑：
    (一)核被告戊○○所為，係犯刑法第二百七十一條第二項、第
      一項之殺人未遂罪。被告戊○○下手殺害被害人乙○○，
      惟未造成死亡結果，乃已著手於殺人行為之實行而不遂，
      為刑法第二十五條之未遂犯。又被告戊○○因違反槍砲彈
      藥刀械管制條例案件，經本院判處有期徒刑一年二月，併
      科罰金新臺幣五萬元確定，入監執行經縮短刑期後於九十
      三年十一月二十二日執行完畢，有臺灣高等法院被告前案
      紀錄表一份在卷足憑（見本院卷第六、七頁），其受有期
      徒刑之執行完畢，五年以內再犯本件有期徒刑以上之罪，
      為累犯，就法定刑為十年以上有期徒刑部分，依刑法第四
      十七條之規定加重其刑。而又被告戊○○已著手於殺人行
      為之實行而不遂，為未遂犯，依刑法第二十六條前段規定
      ，按既遂犯之刑度減輕之。上開累犯加重及未遂減輕，並
      依刑法第七十一條第一項之規定，就上開刑之加重及減輕
      先加後減之。
    (二)爰審酌被告曾有上開違反槍砲彈藥刀械管制條例此種屬於
      危害社會治安重大之前科，於執行完畢後仍不知謹慎行為
      ，僅因在外與人口角紛爭，旋返家取出開山刀，見被害人
      落單即肆意下手砍殺，幸被害人機警迴避，始倖免一死等
      犯罪之動機、目的、手段、品行，犯罪所生之損害，且本
      院審理時被害人要求新臺幣二十萬之和解金，被告戊○○
      仍未能與被害人達成和解，犯後仍扯謊規避犯行，態度不
      能認為良好等一切情狀，爰量處如主文所示之刑，以資懲
      儆。
    (三)扣案開山刀一把，乃被告戊○○所有供殺害乙○○所用之
      物，業據被告戊○○承認在卷（見本院卷第一○二頁），
      應依刑法第三十八條第一項第二款之規定宣告沒收。至於
      沾有血跡之白色上衣及黑色褲子各一件，雖為被告戊○○
      所有，惟此乃被告戊○○當時所穿著衣物；另白布一條雖
      同為被告戊○○所有，但經被告戊○○隨手拋棄而未扣案
      ，無從證明仍然存在，為避免造成沒收困難，本院裁量後
      認為均無庸宣告沒收，併此敘明。
貳、被告丙○○部分：
  一、公訴意旨略以：被告丙○○與被告戊○○前開論罪科刑之
      殺人未遂犯罪事實部分，乃與被告戊○○係共同基於不確
      定殺人故意之犯意聯絡為之，因認被告丙○○涉有刑法第
      二十八條、第二百七十一條第二項、第一項之共同殺人未
      遂罪嫌等語。
  二、公訴意旨認為被告丙○○與被告戊○○共同涉有殺人未遂
      犯行，係以證人乙○○之證言、共同被告戊○○之證詞以
      及被告丙○○之陳述作為主要依據。訊據被告丙○○則堅
      決否認有與共同被告戊○○涉犯殺人未遂犯行，辯稱：「
      我雖然有載送戊○○，但是我並不清楚戊○○為何要跳車
      ，我與戊○○並無共同殺人之犯意聯絡」等語（見本院卷
      第三六頁）。
  三、按共同正犯之所以應對其他共同正犯所實施之行為負其全
      部責任者，以就其行為有犯意之聯絡為限，若他犯所實施
      之行為，超越原計畫之範圍，而為其所難預見者，則僅應
      就其所知之程度，令負責任，未可概以共同正犯論（最高
      法院五十年台上字第一○六○號刑事判例要旨參照）。被
      告丙○○既以前揭情詞置辯，則本件所應審究者，即為本
      院前開論罪科刑所認定被告戊○○未必故意殺人未遂之犯
      罪事實部分，被告丙○○就此是否亦有共同殺害證人乙○○之故意，而對於被告戊○○所為殺人犯行，是否與被告
      戊○○有犯意聯絡，並且進一步分擔實施所計畫之殺人犯
      行。經查：
    (一)證人乙○○於本院審理時證稱，當日只見到被告丙○○騎
      乘機車搭載被告戊○○，其未見到被告丙○○持開山刀，
      也只有遭到被告戊○○一人砍殺，被告丙○○當時始終坐
      在車上停在原處，其不知道被告丙○○當時在做何事，也
      未聽到被告丙○○與戊○○間有任何對話等語（見本院卷
      第九三、九四、九九、一○○頁）。
    (二)共同被告戊○○於警詢、偵查及本院審理時均始終陳稱：
      「我有告訴丙○○說有人要打我，便叫丙○○到『一心Ｋ
      ＴＶ』載我回我租屋處，我自行前往二樓用白布將開山刀
      包起來下樓，當時丙○○以為我拿的是鐵管，我也沒有告
      訴丙○○我拿的是開山刀，我還叫丙○○不要問，其後便
      由丙○○騎機車載送我到『一心ＫＴＶ』附近，並追逐證
      人乙○○，我下車砍乙○○時，丙○○並沒有離開機車，
      而是在對面車道等我，隨後丙○○再騎車繞過來接我離開
      ，一直到我下手前丙○○還不知道我要持刀尋仇。」等語
      （見警卷第三、四頁，偵查卷第十一、二九、三十、三四
      、三五頁，本院卷第十二、一○六、一○七頁）。
    (三)至於被告丙○○則始終辯稱：「戊○○只告訴我他在『一
      心ＫＴＶ』前與人發生口角，我是有載戊○○回到他的租
      屋處，戊○○自己上樓後，拿了用白布包好像是鐵管的東
      西，我是知道這種東西可以打傷人，但我不知道戊○○所
      攜帶的是刀械，也沒看過那把開山刀。是戊○○叫我追乙○○所騎乘之機車，而戊○○跳車追趕證人乙○○時，我
      並不清楚，也始終都在對面車道，後來是戊○○走出來後
      ，我才騎車搭載他離開現場。」等語（見警卷第九、十頁
      ，偵查卷第十一、三十頁，本院卷第三六、一一○至一一
      三頁）。
    (四)分析上開證據資料：首先，由證人乙○○之證詞，至多僅
      能證明被告戊○○於本案所為之犯行，以及被告丙○○騎
      車搭載被告戊○○此項有關本案殺人未遂之構成要件以外
      之行為，對於被告戊○○與丙○○間有無殺人之犯意聯絡
      ，尚不能由上開證人之證詞獲致，自不能以證人乙○○之
      證詞，作為不利被告丙○○之認定。其次，由被告丙○○
      與戊○○間之對話聯繫，可以證明被告丙○○知悉戊○○
      與人發生口角，亦明知被告戊○○自租屋處所攜帶之物件
      ，至少是鐵管類之凶器【如為一般常見物品，自不需以白
      布包覆避免引人注意】，且該項物件足可使人造成傷害之
      結果；又被告丙○○明知被告戊○○與人發生口角，即返
      家攜帶足使人造成傷害結果之物品，仍任令被告戊○○指
      示返回「一心ＫＴＶ」及駕車追趕證人乙○○，而證人乙○○因機車故障棄車逃逸時，被告丙○○竟依據被告戊○○之指示停車，使被告戊○○可下車追逐證人乙○○，就
      此可以認定被告丙○○至少有共同傷害證人乙○○之犯意
      聯絡及行為分擔，被告丙○○自應負共同傷害罪責。然而
      ，被告丙○○對於被告戊○○其後如何下手砍殺證人乙○○，並無法預見，亦無法控制被告戊○○當時之舉動，而
      被告丙○○當時僅知被告戊○○乃因與人口角而欲尋釁，
      當無法明確知悉被告戊○○下手之時即有殺人之未必故意
      ，本於罪疑惟輕原則，被告丙○○至多僅能就所知被告戊○○與人發生口角之程度，與所知被告戊○○攜帶鐵管類
      凶器所為舉動，當可使人受傷等傷害結果，負其責任，至
      於被告戊○○因其個人受激程度，對於證人乙○○痛下殺
      手部分，因被告丙○○無從預見，自不能強要被告丙○○
      同負殺人未遂之刑責。綜上所述，僅能認定被告丙○○對
      於證人乙○○之犯行，應負刑法第二十八條、同法第二百
      七十七條第一項之共同傷害罪責。
  四、而告訴乃論之罪，告訴人於第一審辯論終結前，得撤回其
      告訴；又告訴乃論之罪經撤回者，應諭知不受理之判決，
      刑事訴訟法第二百三十八條第一項、第三百零三條第三款
      分別定有明文。本件被告丙○○至多僅能認定共同涉犯刑
      法第二百七十七條第一項之傷害罪，已如前述，依同法第
      二百八十七條之規定，係告訴乃論之罪。茲告訴人乙○○
      於九十四年九月十四日在本院審理時，已當庭與被告丙○○達成和解，由被告丙○○賠償告訴人乙○○新臺幣三萬
      元，有和解書一份附卷可查（見本院卷第一一七頁），且
      告訴人亦當庭具狀撤回對於被告丙○○之告訴，有撤回告
      訴狀一紙附卷可稽（見本院卷第一一八頁）。揆諸前開說
      明，本件就被告丙○○部分，即應依法為不受理判決之諭
      知。
據上論斷，應依刑事訴訟法第二百九十九條第一項前段、第三百
零三條第三款，刑法第二百七十一條第二項、第一項、第二十六
條、第四十七條、第三十八條第一項第二款，判決如主文。
本案經檢察官丁○○到庭執行職務。
中　　華　　民　　國　　94　　年　　9 　　月　　28　　日
　　　　　　　　　刑事第十一庭  審判長法  官  謝瑞龍
                                      法　官　周紹武
                                      法　官　李東柏
以上正本證明與原本無異。
如不服本判決，應於判決送達後十日內，向本院提出上訴狀。
      　　　　　　　　　　　　　　　　書記官　簡湘雲
中　　華　　民　　國　　94　　年　　9 　　月　　28　　日
附錄本案論罪科刑法條全文：
刑法第二百七十一條第一項、第二項
殺人者，處死刑、無期徒刑或十年以上有期徒刑。
前項之未遂犯罰之。
